【裁判字號】    90,訴,1452
【裁判日期】    900807
【裁判案由】    給付報酬
【裁判全文】
臺灣台北地方法院民事判決  九十年訴字第一四五二號
    原      告  秦昱實業有限公司
    法定代理人  丙○○
    訴訟代理人  朱俊雄律師
                曾國龍律師
                蘇癸旨律師
    複  代理人  乙○○
    被      告  強固保全股份有限公司  設台北市○○○路○段二○二號十五樓
    法定代理人  甲○○        .
    訴訟代理人  丁○○
                陳冠宇律師
右當事人間請求給付報酬事件，本院判決如左：
    主    文
被告應給付原告新台幣伍拾貳萬元，及自民國九十年四月四日起至清償日止，按年息
百分之五計算之利息。
原告其餘之訴駁回。
訴訟費用由被告負擔十分之八，餘由原告負擔。
本判決第一項於原告以新台幣貳拾萬元供擔保後，得假執行，但被告如於假執行程序
實施前以新台幣陸拾萬元為原告預供擔保，得免予假執行。
原告其餘假執行之聲請駁回。
    事    實
甲、原告方面：
一、聲明：
（一）被告應給付原告新台幣（下同）六十萬元，及自訴狀繕本送達翌日起至清償日
      止，按年息百分之五計算之利息。
（二）願供擔保，請准宣告假執行。
二、陳述：
（一）原告於八十九年九月二十五日與被告簽訂台北市地○街委託管理合約書，雙方
      約定由原告負責地下街機電消防之設備維護工作，被告則按月給付原告新台幣
      （下同）五十五萬元（未稅），付款方式為原告於每月完成維管工作後，於次
      月二日前檢具當月份各項工作記錄，並於當月二十五日前提出發票，報由被告
      於次月十五日以前以現金支票核付，且如原告有不履行合約情事，被告如擬扣
      款，亦應先經被告催告原告限期改善，逾期仍未改善時，則自改善期限屆滿翌
      日起，扣罰違約金每日五萬元，此參雙方合約書第四條、第五條及第十六條第
      三項自明。
（二）原告與被告簽約後，遲至八十九年十月三十一日始受理被告之前承包商統順機
      電股份有限公司（以下稱統順公司）點交完畢相關之機電消防設備，而統順公
      司於八十九年九月二十二日於台北市地○街進行罷工，致現場機電消防設備故
      障延欠數日，且統順公司於原告接手前，亦疑有不履行契約情事，致被告與台
      北市地○街利用合作社（即業主）結算八十九年九月至十月工程款時，遭業主
      扣款一百三十五萬五千五百五十三元。
（三）右開統順公司、被告及業主間之關係概與原告無涉，且原告亦未曾接獲任何被
      告限期令原告改善履約情況之情事，被告乃於九十年二月份支付原告所請工程
      款時，將前開業主所扣之一百三十五萬五千五百五十三元轉嫁於原告，自原告
      擬之工作款六十五萬九千九百六十九元中扣除，僅實際給付原告六萬二千九百
      九十九元，按原告既無違約情事，亦未見被告有按雙方合約規定定期催告改善
      之行為，被告扣款六十萬元，自屬無據。
（四）原告有依約於八十九年九月二十五日進場，但機電消防設備應雙方會同點交。
      原告進場時機電消防設備仍在被告前承包商統順公司管理占有中，而統順公司
      罷工，沒有點交予原告，被告也未合點交。直到八十九年十月三十一日才在台
      北市○○地○街場地利用合作社監交下，由統順公司會同遠東開發股份有限公
      司點交予原告，被告並未盡到會同點交之責任。九月二十二日統順公司罷工，
      因機電設備尚在統順占有中，合作社扣被告款項之扣款表中所列怠工、消防不
      正常、機電人員員額不足等，都是統順的責任。況依照兩造合約第十六條約定
      之扣款程序，被告應先催告限期改善，若不改善才可扣款，扣款金額為每日五
      萬元。原告進場後從未接獲被告通知有消防不正常、機電人員不足等情形，限
      期原告改善，被告自不得扣款或主張損害賠償並與原告之報酬請求權抵銷。
三、證據：提出合約書影本、點交書影本、扣款明細、扣款證明書影本為證。
乙、被告方面：
一、聲明：駁回原告之訴，並陳明如受不利判決願供擔保請准免予假執行。
二、陳述：
（一）扣款六十萬元是扣八十九年九月廿五日起至十月二日止，業主扣款之數額及九
      月份三名機電人員之薪資，扣款之原因，是因為原告機電消防之設備維護工作
      不正常，被業主扣款。依兩造之委託管理合約原告之工作期間始於八十九年九
      月二十五日，機電消防設備是由被告下游廠商統順公司於八十九年十月三十一
      日直移交給原告。被告與統順公司之契約是在八十九年九月二十四日終止，統
      順公司移交前之責任，仍應由原告負擔。
（二）本件被告為履行對於台北市○○地○街場地利用合作社之契約上義務，而與原
      告簽立管理合約書，委託原告負責該地下街地下一、二層之機電消防設備維護
      工作。依合約書第四條第一項之約定，自雙方簽章之日起即民國八十九年九月
      二十日起生效，且同條第二項亦規定工作期間自八十九年九月二十五日起至九
      十二年三月二十四日止。合約第八條第三項並約定原告須二十四小時派技術工
      作人員駐守地下街，負責各項機電消防設備監控、維護、保養、操作及緊急事
      故處理。詎原告未按約定之工作期間即八十九年九月二十五日起履行其給付義
      務，並至八十九年十月三十一日始受理被告之承包商點交相關設備為藉口，規
      避其於契約生效後所應提出之給付，核諸前開合約之約定，即有未合。
（三）次查本件契約之履行地即工作地點依合約書第二條之規定，係台北市中正區市
      ○○道○段一○○號地下一、二層；而依合約第七條及第十條第一項，凡工作
      設備範圍、工作標準、人員編制與資格及工作方式之問題，均有原契約所附之
      附件、維護工作申請紀錄表或其他相關工作表章、圖說等資料可稽，是可知雙
      方締約真意在於原告契約生效後即應派遣人員前往上開地點，並且依照各項資
      料與被告辦理交接後立即實施機電消防設備維護工作。今原告自始即未依約主
      動前往契約履行地履行其給付義務，徒以八十九年十月三十一日始受理被告相
      關設備點交，作為其不履行債務之藉口，逃避其按照契約規定所應作為之義務
      ，殊難謂已依誠實信用履行契約。本件被告被業主扣款是因為原告進場機電人
      員不足，惟不論原告未派人進場履行契約或所派人員不足，均造成債務不履行
      之結果：按扣款表中所謂「機電人員不足」之意，本即包括「無機電人員」在
      內，且派遣足夠機電人員進行地下街合作社之機電管理維護工作，本為原告依
      約應履行之義務。若原告未盡此一義務，則無論係未派人員進場或所派人員不
      足，均屬違約。本件被告因前承包商統順公司有罷工情事，方與原告簽約，由
      原告接手地下街合作社之機電管理維護工作，原告既不否認統順公司八十九年
      九月二十二日起罷工之事實，復主張其人員於同年九月二十二日即已進場履行
      契約，則地下街合作社管理缺失扣款表九月二十五日以後所列消防不正常、機
      電人員不足等情狀，顯可推知係原告所造成。
（四）依民法第二百二十九條之規定，給付有確定期限者，債務人自期限屆滿時起，
      負遲延責任。債務人遲延者，依同法第二百三十一條之規定，債權人得請求其
      賠償因遲延而生之損害。本件被告因原告自八十九年九月二十五日至十月二日
      止未履行契約，致遭台北市○○地○街場地利用合作社以被告所派駐機電人員
      不足及因此導致之消防設備不正常，連同機電人員薪資在內共罰扣六十萬元，
      受有損害，揆諸上開規定，被告自得向原告請求賠償其損害。
（五）又二人互負債務，而其給付種類相同，並均屆清償期者，各得以其債務，與他
      方之債務互相抵銷，民法第三百三十四條前段定有明文。被告受有前述損害後
      ，係由給付原告之報酬中主張抵銷之意思表示，於扣除損害額六十萬元後給付
      餘額六萬二千九百九十九元，核與上開民法抵銷之規則相符。原告於起訴狀第
      三點所謂被告將業主所扣款項「轉嫁」於原告云云，語義不清，容有誤解。
（六）末按原告主張未接獲被告有限期令改善履約狀況之情事云云，惟查本件原告於
      訂約後即未進行任何履約之行為，既未履約，則被告又有何限期令改善之可能
      。況依契約意旨原告本應自八十九年九月二十五日起及時提供機電消防設備之
      管理維護服務，被告始能因此免於遭受台北市○○地○街場地利用合作社罰款
      之損害，故損害如因原告遲未履行契約而發生，依其情狀性質上被告自無從以
      催告原告限期改善之方式，責令原告補行提供服務以回復被告損害之可能，因
      此雙方既於契約中特別約定應為給付之工作期間，自不得僅以未獲催告為由，
      主張無須賠償被告因原告未履行契約所受之損害。
（七）所謂交接問題之發生仍應歸責於原告：
  １、本件契約履行地既在被告機電設備處所，原告依約亦應於九月二十五日開始進
      場工作，交接問題既未經雙方於契約中予以約定，則解釋上原告為履行債務自
      有義務於九月二十五日前或當日向被告辦理交接手續。茲再強調者，機電設備
      固定附著於契約履行地，被告不可能將設備現實地交付至契約履行地以外之原
      告住所，由原告就該設備進行管理維護，而係原告應主動前往履行地採取作為
      履行契約，故亦無所謂應由被告交付或點交設備與原告進行管理維護之理。
  ２、原告主張遲至十月三十一日始受理被告之前承包商統順公司點交相關設備，則
      應問何以原告未於九月二十五日向被告辦理點交，而遲至十月三十一日始受理
      點交，是原告主張受理交接有所遲延，仍屬原告之遲延，非可本未倒置將主張
      辦理交接之責任與不利益歸責於被告也。
  ３、實則本件原告如能遵期履行其義務，所謂交接問題根本與履約無關，被告亦從
      未拒絕或遲延與原告配合辦理包含點交在內之履約事項，原告若認非經交接手
      續不能履行債務，或被告有拒絕或遲延與原告交接情事，應請原告舉證。
  ４、原告既主張機器設備非經點交無法履行契約，又主張九月二十二日以後即已進
      場履約，兩者似有矛盾：
      按機器設備之維護於雙方契約第七條、第十條已經定明，本無所謂交接問題，
      此觀地下街合作對被告之缺失扣款表中，八十九年十月三日以後未見有管理缺
      失亦足證明原告之履約與設備交接無關。原告如認履行契約應先經交接手續，
      卻何以未見其向為契約當事人之被告洽詢交接事宜，而遲至十月三十一日始與
      非契約當事人之業主、統順公司等辦理交接？原告復又主張其已確實履約，則
      若未與被告交接屬實，其又何從履行契約？核其主張實有矛盾。實則所謂設備
      交接問題僅係原告為向被告起訴，作為規避其違約責任之藉口，並不足以影響
      其違約事實之認定。
（八）交接之進行應向被告為之，而非統順公司受理：本件訴外人統順公司並無代理
      被告進行所謂交接權限，被告亦未委任統順公司處理本件契約上雙方任何事宜
      ，因此被告無法理解原告未依限履約後，何以卻向統順公司簽立移交設備之書
      面，再持向被告主張遲延受理交接？是原告起訴狀所附其與統順公司移交設備
      之書面，尚不足以證明被告有何違約之處。
（九）關於被告以損害賠償請求權與原告之報酬請求權主張抵銷部分，說明如下：
  １、依雙方契約第五條第一項約定，原告完成每月維護管理工作後，於次月二日前
      檢附當月份各項工作記錄，並於當月二十五日前提出發票，報由被告於次月十
      五日以現金支票核付，每月請款金額以五十五萬元（未含稅），由原告開立發
      票請款。
  ２、依前揭計算方式，八十九年九月份應給付原告之報酬自九月二十五日起算至九
      月三十日止共六日，按日數計即當月報酬五分之一即十一萬元，與十月份全月
      報酬合計共六十六萬元。
  ３、唯被告所受罰款之損害發生後仍得以之向原告主張之損害賠償之請求，依台北
      市地○街對於被告之管理缺失扣款表所示，九月份有四日受罰，每日八萬元，
      共計三十二萬元；十月份有二日受罰，為十六萬元，連同十月份三名機電人員
      亦遭罰扣之十二萬元薪資合計二十八萬元。故九、十月份被告共受有六十萬元
      之損害。
  ４、由上可知，雙方互負給付報酬及賠償損害之債務，均屬金錢債務，給付種類相
      同，原告對於被告之報給付請求權依前述契約約定分別於八十九年十一月十五
      日及十二月十五日清償期屆至，至被告對原告之損害賠償請求權於其請求權發
      生時，即應認為已屆清償期，是原告主張給付報酬時，被告以損害賠償請求權
      主張抵銷，並於九十年一月三日出具扣款證明書後，就抵銷後之餘額給付原告
      六萬二千九百九十九元（含稅）之報酬，仍屬適法。
（十）另有關本件契約履行地各項工作之進行均有應行簽到或紀錄之簿冊，原告所提
      工作人員簽到簿，記載過於簡陃，徵請被告公司人員亦均表示從未見之，是否
      足以作為原告人員進場甚至與被告辦理點交之證明，誠有疑問。況且，簽到簿
      之具備未必表示原告即已按債務本旨提出給付，與本件被告所主張之違約事實
      ，並無關連。
三、證據：提出原契約附件即各項工作設備資料影本、台北市○○地○街場地利用合
    作社對於被告管理缺失扣款表影本等件為證。
    理    由
一、本件原告主張其於八十九年九月二十五日與被告簽訂台北市地○街委託管理合約
    書，雙方約定由原告負責地下街機電消防之設備維護工作，被告則按月給付原告
    五十五萬元（未稅），付款方式為原告於每月完成維管工作後，於次月二日前檢
    具當月份各項工作記錄，並於當月二十五日前提出發票，報由被告於次月十五日
    以前以現金支票核付，且如原告有不履行合約情事，被告如擬扣款，亦應先催告
    原告限期改善，逾期仍未改善時，則自改善期限屆滿翌日起，扣罰違約金每日五
    萬元。詎原告未曾接獲任何限期令原告改善履約情況之情事，被告竟將與原告無
    涉之部分業主扣款元轉嫁於原告，而於九十年二月份應支付原告工程款中扣款六
    十萬元，為此請求被告給付該部分之報酬等語。
二、被告則以：兩造合約約定原告之機電消防設備維護工作期間自八十九年九月二十
    五日起至九十二年三月二十四日止。雙方締約真意在原告於契約生效後即應派遣
    人員前往上開地點，並且依照各項資料與被告辦理交接後立即實施機電消防設備
    維護工作。然原告未按約定於八十九年九月二十五日起主動前往契約履行地履行
    其給付義務，徒以八十九年十月三十一日始受理被告相關設備點交，作為其不履
    行債務之藉口，逃避其按照契約規定所應作為之義務，難謂已依誠實信用履行契
    約。本件被告因原告未派足夠之機電人員到場履行契約，致遭台北市○○地○街
    場地利用合作社罰扣六十萬元，被告自得依民法關於債務不履行之規定，原告請
    求賠償此部分之損害，並依民法第三百三十四條規定，將之與原告之報酬抵銷。
三、本件原告主張其於八十九年九月二十日與被告簽訂台北市地○街委託管理合約書
    ，約定自八十九年九月二十五日起由原告負責地下街機電消防之設備維護工作，
    惟被告於八十九年十月三十一日始由被告之原承包商統順公司點交相關之機電消
    防設予原告維護，嗣被告於九十年二月份支付原告工程款時扣款六十萬元之事實
    ，業據其提出台北市○○地○街委託管理合約書影本、點交書影本、扣款證明書
    影本為證，並為被告所是認，原告此部分之主張，自堪信為真實。又上開六十萬
    元為被告與業主台北市○○地○街場地利用合作社結算八十九年九、十月份工程
    款時，遭業主扣款一百三十五萬五千五百五十三元中，八十九年九月二十五日至
    八十九年十月二日因消防不正常及機電人員員額不足，被扣之四十八萬元，加計
    被扣之九月份三名機電人員薪資十二萬元，此亦有強固保全公司管理缺失扣款表
    影本（以下稱扣款表）在卷可稽，並為兩造所不爭。是本件所應審究者，為上開
    業主之扣款，是否為可歸責於原告之事由所致，被告得否請求原告賠償並主張與
    原告之工程款債權為抵銷。
四、被告抗辯其因原告未於八十九年九月二十五日依約至契約履行地台北市地○街履
    行其給付義務，或未派足夠之機電人員到場履行契約，致遭台北市○○地○街場
    地利用合作社罰扣六十萬元。原告則主張伊有依約於八十九年九月二十五日進場
    ，伊進場時機電消防設備仍在被告前承包商統順公司管理占有中，因統順公司罷
    工未將機電消沒有點交予原告，被告也未合配合點交，直到八十九年十月三十一
    日才由統順公司點交予原告。台北市○○地○街利用合作社所扣被告款項之扣款
    表中所列怠工、消防不正常、機電人員員額不足等，均屬統順公司應負責之範圍
    ，不可歸責於原告。查：
（一）原告於八十九年九月二十五日確有派員到場，業據其提出機電人員出勤簽到簿
      為憑，被告稱原告未依約於八十九年九月二十五日派員至台北市地○街履行契
      約，尚非可採。
（二）又系爭扣款表所列八十九年九月二十五日之扣款事由為「全區消防不正常，機
      電人員員額不足且怠工」，九月二十六日之扣款事由為「服飾區全日無空調，
      全區消防不正常，機電人員員額不足」，九月二十九日扣款事由為「百貨、服
      飾區（14: 30-19:30）無空調，全區消防不正常，機電人員員額不足」，九月
      三十日至十月二日之扣款事由均為「全區消防不正常，機電人員員額不足」，
      有該扣款表影本在卷可稽。
（三）本件被告係因前承包商統順公司罷工，而與原告簽約，由原告接手地下街合作
      社之機電消防管理維護工作，為兩造不爭之事實，統順公司既已罷工，而機電
      設備固定附著於契約履行地之台北地下街，不可能將設備現實交付至契約履行
      地以外之處所，由原告進行管理維護，亦為被告所自承。則被告自當至現場將
      約定由原告管理維護之機電設備點交予原告進行管理維護，被告既未至現場辦
      理點交機電設備予原告維護，致原告或因無法取得機電設備之管理占有，或因
      不明瞭各機電消防設備運作情形及與地下街各區相對應之各項機電消防設備所
      在位置，而生部分地區無空調或消防不正常之結果，自非可歸責於原告。被告
      抗辯是否點交與履約無關，認原告應就部分地區無空調及消防不正常之結果，
      負損害賠償責任，並無可採。
（四）又依兩造合約約定原告應提供之人員編制為：組長一人、副組長一人、中控四
      人、維修保養八人，共十四人。而依原告所提之消防機電人員簽到簿所示，八
      十九年九月二十五日、二十六日、二十九日、三十日各有主任一人、組長三人
      、技士十人共十四人到場，合於合約約定之人數，則上開日期被告以機電人員
      員額不足被業主扣款部分，自難認係原告未依約履行所生之損害。
（五）本件原告於十月一日有主任一人、組長三人、技士七人共十一人到場，十月二
      日有主任一人、組長三人、技士九人共十三人到場，到場人數確有不足，被告
      抗辯原告未依約指派足夠之機電人員到場，自非無據。按因可歸責於債務人之
      事由，致為不完全給付者，債權人得依有關給付遲延或給付不能之規定，行使
      其權利。又因可歸責於債務人之事由致給付不能者，債權人得請求賠償損害。
      民法第二百二十六條第一項、第二百二十六條第一項分別定有明文。原告於十
      月一日、二日既未指派合於契約約定之人數到場，則被告主張其因此受業主扣
      款部分，為原告未依約履行所致之損害，應由原告賠償，即為可採。原告雖主
      張依兩造合約第十六條第三項第二款約定，原告如有工作人員不足之事情者，
      被告須於限期催告原告改善仍未改善時，方可自改善期限屆滿翌日起，每日扣
      罰違約金五萬元，被告既未曾限期催告改善，自不得主張扣罰原告違約金。惟
      查，合約第十六條為兩造有關罰則、解除或終止合約之約定，原告十月一日、
      二日所派機電人員員額不足之情形，雖不符合被告得扣罰違約金之約定，惟兩
      造合約並未排除民法有關債務不履行規定之適用，本件原告於十月一日、二日
      未依約提供足夠之機電人員，致被告遭業主扣款，且十月一日、二日之機電人
      員不足之缺失，亦無從因經限期催告而得補正，則被告自非不得依民法有關債
      務不履行之規定，請求原告賠償其因此所受之損害。惟十月一日、二日每日八
      萬元之扣款事由係「全區消防不正常」及「機電人員員額不足」兩項，全區消
      防不正常非可歸於原告已如前述，則被告僅得就其中「機電人員員額不足」一
      項之損害，請求原告賠償。以兩項缺失每日扣款共為八萬元平均計算，每項缺
      失之每日之扣款為四萬元，十月一日、二日兩日「機電人員員額不足」缺失之
      扣款共為八萬元，是被告此部分得請求之損害賠償金額為八萬元，逾此金額部
      分之主張為無理由。
（六）另被告主張其被業主扣減之九月份三名機電人薪資十二萬元，為其因原告未依
      約提供足夠之機電人員履行債務致生之損害，應由原告賠償。惟查原告於九月
      份被告經業主以機電人員員額不足等事由扣款之八十九年九月二十五日、二十
      六日、二十九日、三十日，原告均已依派足兩造契約約定之機電人員到場，已
      如前述，則被告以原告所派機電人員員額不足，主張原告應負擔此部分之損害
      ，即屬無據。
五、綜上，被告經台北市○○地○街利用合作社依系爭扣款表所扣款項中，其中八萬
    元為原告未債務不履行所生之損害，被告依法得請求原告賠償。又按二人互負債
    務，而其給付種類相同，並均屆清償期者，各得以其債務，與他方之債務互相抵
    銷，民法第三百三十四條前段定有明文。本件被告八十九年九、十月屆期應支付
    原告之報酬為六十五萬九千九百九十九元，然經被告扣款六十萬元，而僅給付含
    稅六萬二千九百九十九元（即五萬九千九百九十九元未稅），此有被告出具之扣
    款證明書影本在卷可稽。兩造互負給付報酬及賠償損害之債務，均屬金錢債務，
    給付種類相同，且均屆清償期，則被告自得以其對原告之損害賠償請求權與其對
    原告所負之報酬請求權主張抵銷，經抵銷後被告應給付原告五十七萬九千九百九
    十九（659,999-80,000=579,999）元，惟被告僅給付五萬九千九百九十九元，尚
    應給付原告五十二萬元。從而，原告依兩造之契約，請求被告給付報酬於五十二
    萬元，及自起訴狀繕本送達翌日（即九十年四月四日）起至清償日止，按年息百
    分之五計算之利息之範圍內，為有理由，應予准許，逾此範圍之請求為無理由，
    應予駁回。
六、兩造均陳明願供擔保，聲請宣告假執行或免為假執行，經核原告勝訴部分，合於
    法律規定，爰分別酌定相當之擔保金額宣告之；原告其餘假執行之聲請，因訴之
    駁回而失所依據，不予准許。
七、結論：本件原告之訴為一部有理由，一部無理由，並依民事訴訟法第七十九條但
    書、第三百九十條第二項、第三百九十二條，判決如主文。
中      華      民      國    九十      年      八      月      七      日
                              民事第一庭法      官  張靜女
右為正本係照原本作成
如對本判決上訴，須於判決送達後廿日內向本院提出上訴狀
中      華      民      國    九十      年      八      月      七      日
                                        法院書記官  朱小燕


司法院資訊處製作；財團法人民間司法改革基金會備份。
